最高法院刑事判決　　　　　　　　　　　　　　　八十六年度台上字第五八九六號
　　上訴人　黃華榮
右上訴人因貪污案件，不服台灣高等法院高雄分院中華民國八十六年三月五日第二審
更審判決（八十五年度重上更(三)字第三五號，起訴案號：台灣高雄地方法院檢察署八
十一年度偵字第二○八二八號），提起上訴，本院判決如左：
    主  文
原判決撤銷，發回台灣高等法院高雄分院。
    理  由
本件原判決認定上訴人黃華榮係高雄縣永安鄉公所建設課技士，職管工程招標開標業
務。於民國八十一年六月間，負責辦理該公所發包「保寧社區排水溝改善工程」之招
標手續及開標業務，為依法令從事公務之人。因該工程競標者眾，乃有戴文良、林逸
仁、葉協等三人（未經起訴）介入協調該工程呈不競標狀態，向有意承做工程之廠
商獲取圍標利益。於廠商完成領標單後，推由林逸仁、葉協邀集廠商協商，由有意
承做該工程廠商蘇銘承諾支付參與陪標廠商每家陪標費新台幣（下同）八千元，領
圖費二千五百元，及給付戴文良等人八十萬元圍標費之協商利益。嗣因「六六營造股
份有限公司」名義參與投寄標單之蘇忠誠並未到場同意協調結果，戴文良、林逸仁、
葉協為恐蘇銘未能得標，三人與保管廠商投寄標函之黃華榮，均明知「六六營造
股份有限公司」標函並未作任何記號，不能判為無效。竟為圖利蘇銘等人，黃華榮
與戴文良、林逸仁、葉協基於共同犯意聯絡，擬於該標函上蓋上記號使之無效。於
八十一年六月二十六日上午九時五十分許該工程開標前，在永安鄉公所大門口前，由
林逸仁、葉協攔阻蘇忠誠，使無法進入標場開標，強迫蘇忠誠接受上開協調金錢一
萬元，而交出「六六營造股份有限公司」及負責人劉惠苓印章，而妨害蘇忠誠參與競
標之權利。由林逸仁持該印章至永安鄉公所內之黃華榮處，由黃華榮取出保管之標函
，林逸仁在蘇忠誠投標函之標封上蓋上「六六營造股份有限公司」及負責人劉惠苓印
章。繼由黃華榮持所有標函至該鄉公所二樓開標處開標，判定該標封之「六六營造股
份有限公司」因上有記號，喪失投標資格。將此不實事項登錄於職務上應制作之開標
紀錄表上，而使蘇銘得以低於底價四萬元之八百五十六萬元標價圍標得該工程，圖
利於蘇銘，及圖利戴文良、葉協、林逸仁得蘇銘交付協退其他廠商報酬八十萬
元，致生損害於六六營造公司參與競標該工程之權益，及該鄉公所辦理工程開標之正
確性等情。因而撤銷第一審判決，改判論處上訴人共同依據法令從事公務之人員，對
於主管之事務直接圖利罪刑，固非無見。
惟查：(一)按有罪判決書之事實一欄為適用法令之依據，凡與適用法令有關之事實必須
詳為記載，始足為適用法令之基礎。原判決認定上訴人所為圖利蘇銘及圖利戴文良
、葉協、林逸仁得蘇銘交付協退其他廠商報酬八十萬元等情。對於上訴人圖利蘇
銘部分圖得何種利益，其金額究竟若干？原判決並未詳為調查審認，並於事實欄為
明白記載，難認適法。(二)又判決事實欄應詳加記載，理由欄亦應將其認定犯罪事實所
憑之證據及其認定之理由，詳為敘述，始足為適用法律及判斷其適用法律是否適當之
根據。原判決認定戴文良、林逸仁、葉協三人因「六六營造股份有限公司」名義參
為與投寄標單之蘇忠誠並未到場同意協調結果，恐蘇銘未能得標，而與保管廠商投
寄標函之上訴人，均明知「六六營造股份有限公司」標函並未作任何記號，不能判為
無效，竟為圖利蘇銘等人，上訴人與戴文良、林逸仁、葉協基於共同犯意聯絡，
擬於該標函上蓋上記號使之無效，於八十一年六月二十六日上午九時五十分許該工程
開標前，在永安鄉公所大門口前，由林逸仁、葉協攔阻蘇忠誠，使無法進入標場開
標，強迫蘇忠誠接受上開協調金錢一萬元，而交出「六六營造股份有限公司」及負責
人劉惠苓印章，而妨害蘇忠誠參與競標之權利等情。但依證人蘇忠誠於法務部調查局
高雄縣調查站供稱其標單於八十一年六月二十五日即開標前一天下午一時許，才由岡
山郵局以快捷郵件寄送等語（見法務部調查局高雄縣調查站卷第二十四頁背面）。而
依卷附之資料，本件投標方式，從投標函件觀看，並無法知悉有何人參與投標。究竟
永安鄉公所於何時始接獲蘇忠誠之投標函？而上訴人於何時知悉蘇忠誠已投標且未於
標函上作任何記號？究竟上訴人於何時與戴文良等人共謀「擬於該標函上蓋上記號使
之無效」？原判決並未於事實欄內為明白之認定，並敘明其所憑之證據及認定之理由
，已有未合。另本件參與投標者，是否必須於開標當日到場並攜帶印章，否則其投標
為無效？果非如此，則蘇忠誠攜帶投標印章到永安鄉公所，似屬偶然事件。則上訴人
究竟如何與戴文良等人共謀，於八十一年六月二十六日上午九時五十分許該工程開標
前，在永安鄉公所大門口前，以攔阻、強迫之手段，使蘇忠誠交出印章？此與上訴人
是否應負刑法第三百零四條之罪，至有關係。原判決未予釐清，遽行判決，尚嫌速斷
而難昭折服。上訴意旨執以指摘原判決不當，為有理由，應認仍有發回更審之原因。
據上論結，應依刑事訴訟法第三百九十七條、第四百零一條，判決如主文。
中      華      民      國    八十六    年      十      月      三      日
                              最高法院刑事第十庭
                                  審判長法官  吳  雄  銘
                                        法官  池  啟  明
                                        法官  陳  宗  鎮
                                        法官  石  木  欽
                                        法官  吳  火  川
      右正本證明與原本無異
                                              書  記  官
中      華      民      國    八十六    年      十      月      八      日
